【裁判字號】    96,訴,619
【裁判日期】    970424
【裁判案由】    撤銷無償行為等
【裁判全文】
臺灣屏東地方法院民事判決               96年度訴字第619號
原      告  丁○○
訴訟代理人  陳仁豪律師
原      告  乙○○
共      同
訴訟代理人  丙○○
被      告  戊○○
            辛○○
            甲○○
共      同
訴訟代理人  朱立人律師
上列當事人間撤銷無償行為等事件，本院於民國97年4月10日言
詞辯論終結，判決如下：
    主  文
原告之訴駁回。
訴訟費用由原告負擔。
    事實及理由
一、原告乙○○經合法通知未於最後言詞辯論期日到場，核無民
    事訴訟法第386 條所列各款情形，爰依被告聲請准由其一造
    辯論而為判決。
二、原告方面：
(一)、原告起訴主張：
  1.被告戊○○與其父親陳金水（已於民國94年6 月27日死亡）
    於85年10月4 日共同向原告丁○○之父親丙○○及原告乙○○分別借款新臺幣（下同）140 萬元、60萬元，並提供被告
    戊○○所有不動產設定抵押權登記予原告及共同簽發本票及
    借據為借款憑證。嗣因被告戊○○與其父親陳金水未依約還
    款，原告聲請本院93年4 月26日屏院高民執壬字第89執1559
    7 號發執行命令，按月扣押收取被告戊○○在屏東縣警察局
    里港分局之薪津2 萬元及所有獎金在4 分之3 範圍內，其中
    原告丁○○收取其中1000分之700 即薪津14,000元，原告乙○○收取其中1000分之300即薪津6,000元。
  2.被告戊○○之岳父即被告辛○○持被告戊○○於94年5 月20
    日、94年12月27日簽發面額分別為200 萬元、120 萬元本票
    2 張（合計320 萬元）向臺灣高雄地方法院聲請本票強制執
    行，並經該院以95年度票字第7372號裁定准許；被告戊○○
    之岳母即被告甲○○持被告戊○○於94年5 月20日、94年12
    月27日簽發面額分別為150 萬元、100 萬元本票2 張（合計
    250 萬元）向臺灣高雄地方法院聲請本票強制執行，並經該
    院以95年度票字第7373號裁定准許。被告辛○○、甲○○隨
    即於95年8 月14日向本院89年度執字第15597 號執行案件聲
    明參與分配後，本院乃於同年9 月16日以屏院惠民執壬字第
    89執15597 號發執行命令，准被告辛○○、甲○○併案執行
    參與分配，將被告戊○○在屏東縣警察局里港分局之薪資2
    萬元及所有獎金在4 分之3 範圍內准予收取。
  3.而被告戊○○服務於屏東縣警察局，屬薪俸階級人員，並非
    事業家或商人，自無運用大額金錢之必要及原因，縱有借款
    之必要，應以足夠價值之不動產設定抵押或連帶保證人方得
    借款，是被告戊○○簽發前開本票交付被告辛○○、甲○○
    ，由被告辛○○、甲○○持前開本票向臺灣高雄地方法院聲
    請本票強制執行，並經該院裁定准許後，於95年8 月14日向
    本院89年度執字第15597 號執行案件聲明參與分配之行為，
    均屬通謀虛偽意思表示而為無效，而被告勾串製造假債權，
    並已害及原告前開債權之受償，原告自依民法第244 條第1
    項之規定，撤銷被告戊○○所為簽發及交付上開本票予被告
    辛○○、甲○○之無償行為；並確認被告戊○○與被告辛○○間就臺灣高雄地方法院95年度票字第7372號民事裁定附表
    所示本票與利息債權，及被告戊○○與被告甲○○間就臺灣
    高雄地方法院95年度票字第7373號民事裁定附表所示本票與
    利息債權不存在。
  4.並於本院聲明：(1)被告戊○○所簽發如臺灣高雄地方法院95
    年度票字第7372號、第7373號民事裁定附表所示本票與交付
    被告辛○○、甲○○本票之無償行為應予撤銷。(2)被告戊○○與被告辛○○間就臺灣高雄地方法院95年度票字第7372號
    民事裁定附表所示本票與利息債權不存在。(3)確認被告戊○○與被告甲○○間就臺灣高雄地方法院95年度票字第7373號
    民事裁定附表所示本票與利息債權不存在。
(二)、對被告抗辯之陳述：
  1.自被告所提出曾月珠之死亡證明書觀之，其上所載死亡年月
    日時：92年12月7 日上午8 時55分；死亡原因：1.直接引起
    死亡之疾病或傷害：甲、心肺衰竭、2.先行原因：乙（甲之
    原因）：膽管癌；發病至死亡之概略時間：1 小時，1 個月
    （即發病至死亡約為1 小時，罹病時間約為1 個月）。依此
    ，被告戊○○之母親曾月珠罹患膽管癌之時間應在92年11月
    7 日之後，被告主張被告戊○○於90年初向女友庚○○之父
    母及被告辛○○、甲○○借款云云，應非事實。另被告戊○○之父親陳金水雖自88年6 月9 日起至94年6 月3 日止，持
    續於寶建醫院就醫，住院21次，但在有健保之情形下，病患
    所需自行支付之醫療費用應屬不多，故被告主張因戊○○之
    父母生病，而向被告辛○○、甲○○借款共高達350 萬元，
    顯非事實，應不足採。
  2.被告所提出之借款明細表、辛○○於高雄區中小企業銀行及
    高新銀行之存款存摺、甲○○於高雄中小企業銀行及高新銀
    行之存款存摺，僅能證明被告辛○○、甲○○之提款情形，
    並不能證明有將所提領之款項借予被告戊○○。被告所提出
    之本票4 紙，原告固不否認形式上之真正，但該本票不能證
    明被告戊○○與被告辛○○、甲○○間確有借貸法律關係之
    存在。
  3.被告所提臺灣土地銀行屏東分行匯款入戶通知單，其上所載
    之匯款日期為94年12月27日，而被告辛○○、甲○○之存摺
    影本上之轉帳支出日期均為94年12月26日，前後兩者之日期
    不符，雖該匯款入戶通知單上之匯款人為被告辛○○、甲○○，亦不能證明該2 筆匯款確係由被告被告辛○○、甲○○
    之存款中所匯出。況被告戊○○之母親曾月珠已於92年12月
    7 日死亡，其父陳金水亦於94年6 月27日死亡，故被告戊○○並無於其父死後半年，向被告辛○○、甲○○分別借款12
    0 萬元、100 萬元之必要。且依被告戊○○於94年5 月20日
    所簽發發票日為94年12月27日之2 紙本票，到期日均為95年
    1 月27日，距發票日僅1 個月，無法得知其借款用途，若非
    虛偽簽發以圖參與分配，以詐騙分配款，為何僅借款1 個月
    即能還款。依此，被告間上開簽發本票與交付本票行為均是
    通謀虛偽意思表示。
  4.被告主張被告戊○○與庚○○於87年開始交往，自90年初開
    始，在無任何擔保之情形下，被告辛○○、甲○○分別借其
    200 萬元、150 萬元，高達350 萬元，應與常情有違，且此
    部分之借貸事實，尚欠具體明確之證據可證，故應屬虛偽債
    權無疑。縱94年12月間之匯款情形屬實，但是否通謀虛偽之
    匯款，以造成真有匯款之假象，以達證明真有借款之關係，
    亦屬可能，且依上開所述，被告戊○○應無借貸鉅款之必要
    ，故此部分之匯款，亦不能證明被告間確有消費借貸法律關
    係存在，被告戊○○簽發本票與交付被告辛○○、甲○○持
    之行使，並參與分配，應屬有害於原告之債權。
二、被告方面：
(一)、被告戊○○與被告辛○○、甲○○之女兒庚○○於87年間開
    始交往，被告戊○○之母親即訴外人曾月珠於90年初發現罹
    患癌症，持續治療至92年12月7 日死亡，被告戊○○之父親
    陳金水因患有慢性阻塞性肺疾病、高血壓、冠狀動脈氣喘等
    嚴重疾病，自88年6 月10日起至94年6 月3 日止，持續於寶
    建醫院就診，住院達21次之多，無法工作營生，以致被告戊○○父母之就醫費用、家中生活開銷、對原告之借款償還及
    銀行貸款全由被告戊○○負責承擔。然當時被告戊○○年僅
    20多歲，毫無積蓄，工作收入緩不濟急，乃自90年初陸續向
    其女友庚○○之父母即被告辛○○、甲○○借款，以供應被
    告戊○○家中龐大之開銷。至94年5 月間，因被告戊○○與
    庚○○吵架欲分手，被告間乃進行借款帳目結算，會算結果
    被告戊○○共計積欠被告辛○○、甲○○分別為200 萬元、
    150 萬元，被告戊○○於94年5 月20日簽發面額分別為200
    萬元、150 萬元之本票交付被告辛○○、甲○○，用以確保
    借款之清償。
(二)、另因被告戊○○分別向臺灣銀行屏東分行、彰化銀行屏東分
    行及土地銀行信用貸款747,759 元、554,533 元及748,409
    元，總計2,051,001 元，為償還本息相當繁重之信用貸款，
    只得再向被告辛○○、甲○○借款。原僅徵得被告甲○○之
    同意，庚○○於94年12月26日陪同被告甲○○持其自己及為
    被告辛○○保管之高新銀行存摺，分別領取100 萬元、120
    萬元後，再由庚○○轉帳至被告戊○○於彰化銀行之帳戶。
    匯款後，被告甲○○方告知被告辛○○借款之事，詎料被告
    辛○○勃然大怒，被告戊○○知悉後，乃於隔日即94年12月
    27日自其彰化銀行帳戶中提領現金220 萬元返還被告辛○○
    、甲○○。嗣被告辛○○經被告甲○○及庚○○說服後，始
    同意借款予被告戊○○，並於同日再由庚○○分別以被告辛○○、甲○○之名義郵局匯款120 萬元、100 萬元至被告戊○○於臺灣土地銀行之帳戶，以償還上開信用貸款，被告戊○○並於同日簽發面額分別為120 萬元、100 萬元之本票交
    付被告辛○○、甲○○，用以確保借款之清償。
(三)、綜上，被告戊○○與被告辛○○、甲○○間，確實有借貸法
    律關係存在，且由被告所提出曾月珠之死亡證明書、陳金水
    之診斷證明書及病歷、借款明細表、辛○○於高雄區中小企
    業銀行及高新銀行之存款存摺、甲○○於高雄中小企業銀行
    及高新銀行之存款存摺所示之日期，足證臺灣高雄地方法院
    95年度票字第7372號、第7373號民事裁定附表所示本票與利
    息債權確實存在，並於本院聲明：如判決主文所示。
三、兩造不爭執事項：
(一)、被告戊○○與其父親陳金水（已於94年6 月27日死亡）於85
    年10月4 日共同向原告丁○○之父親丙○○及原告乙○○分
    別借款140 萬元、60萬元，並提供被告戊○○所有不動產設
    定抵押及共同簽發本票及借據為借款憑證。
(二)、被告戊○○與其父親未依約還款，原告2 人以本院89年度執
    字第15597 號執行命令，按月扣押收取被告戊○○在屏東縣
    警察局里港分局之薪資2 萬元，其中原告丁○○收取14,000
    元，原告乙○○收取6,000元。
(三)、被告戊○○於94年5 月20日、94年12月27日簽發面額分別為
    200 萬元、120 萬元本票2 張（合計320 萬元）交付被告辛○○，被告辛○○持前開本票向臺灣高雄地方法院聲請本票
    強制執行，並經該院以95年度票字第7372號裁定准許後，於
    95年8 月14日向本院89年度執字第15597 號執行案件聲明參
    與分配。
(四)、被告戊○○於94年5 月20日、94年12月27日簽發面額分別為
    150 萬元、100 萬元本票2 張（合計250 萬元）交付被告甲○○，被告甲○○持前開本票向臺灣高雄地方法院聲請本票
    強制執行，並經該院以95年度票字第7373號裁定准許後，於
    95年8 月14日向本院89年度執字第15597 號執行案件聲明參
    與分配。
(五)、被告戊○○之配偶庚○○為被告辛○○、甲○○之女兒。
(六)、被告戊○○之母親曾月珠90年初罹患癌症，持續治療至92年
    12月7 日死亡；被告戊○○之父親陳金水患有阻塞性肺疾病
    、高血壓、冠狀動脈氣喘等疾病，自88年6 月10日起至94年
    6 月3日持續至寶建醫院住院治療次數達21次。
四、兩造爭執事項
(一)、被告戊○○與被告辛○○間有無存在借款債務320 萬元？如
    有，借款緣由為何？借款如何交付？
(二)、被告戊○○與被告甲○○間有無存在借款債務250 萬元？如
    有，借款緣由為何？借款如何交付？
(三)、原告得否依據民法第244 條第1 項規定撤銷被告戊○○所為
    簽發上開本票與交付被告辛○○、甲○○本票之行為？原告
    得否主張被告間上開簽發本票與交付本票行為為通謀虛偽意
    思表示？
(四)、原告確認被告戊○○與被告辛○○間就臺灣高雄地方法院95
    年度票字第7372號民事裁定附表所示本票與利息債權不存在
    有無理由？
(五)、原告確認被告戊○○與被告甲○○間就臺灣高雄地方法院95
    年度票字第7373號民事裁定附表所示本票與利息債權不存在
    有無理由？
五、茲就上開兩造爭執事項，分述本院見解如下：
(一)、被告戊○○與被告辛○○間有無存在借款債務320 萬元？如
    有，借款緣由為何？借款如何交付？
  1.關於94年5 月20日之本票200 萬元部分：被告抗辯係因戊○○負擔父母親生病照顧費用，及生活費用開銷，償還父親所
    欠之賭債及地下錢莊債務，及為其妹所經營之卡拉OK店籌措
    資金而導致積欠被告辛○○、甲○○高達350 萬元之債務，
    故才於94年5 月間因與當時女友現為其妻庚○○吵架將至分
    手之際，被告間才會算後借款而得出上述債務金額，戊○○
    始簽發94年5 月20日之本票2 紙交付辛○○、甲○○以為上
    述借款之憑證等語，而查，關於被告辛○○交付被告戊○○
    自90年至94年間之200 萬元借款記錄，有被告辛○○高雄區
    中小企業銀行里港分行綜合存款存摺交易明細在卷可稽（本
    院卷第57至61頁背面），其中被告辛○○提領金額經核算為
    200 萬2 千元，雖與200 萬元借款有所誤差，然該金額是被
    告間事後會算之結果，故其有誤差而取整數計算，亦符人情
    之常，另外被告戊○○借款緣由及交付借款之經過，亦舉證
    人即其妹己○○到庭證述：其家中經濟主要是被告戊○○負
    擔，包括父母親先後生病住院所花醫療費用、或買偏方之藥
    費，父母親過世時的喪葬費用支出分別是70餘萬及90餘萬元
    ，償還父親積欠賭債，前後大約有百萬元之多，另伊自身經
    營卡拉OK店之資金週轉，除伊自己有100 萬餘元之信用貸款
    外，其他資金都是向被告戊○○週轉，而被告戊○○之資金
    則是向當時的女友即現在之妻子庚○○借款，而其女友則是
    返家向伊父母借錢給戊○○等語（見本院卷第109-112 頁本
    院言詞辯論筆錄）；另名證人即被告戊○○之妻庚○○則到
    庭證述：被告戊○○常為家中支出或其父親或妹妹之事向伊
    借款，金額小的數千元是伊借給戊○○，大概都有償還，大
    的金額數萬元，伊都只好回家向父母開口，借過最大筆金額
    則是為還戊○○之銀行信用貸款而向伊父親借120 萬元，向
    母親借100 萬元，借款都是由伊開口借到後交給戊○○，只
    有大筆借款是由伊和母親去提領及匯款，先後還匯過2 次，
    因為開始父親並未同意借款，故匯給戊○○的220 萬元，戊○○隨即領出歸還父親，後來因為伊向父親求情，父親才答
    應借款，才又匯第2 次，與戊○○也曾多次為借錢之事而吵
    架甚至要鬧分手，所以才會有會算借款，及於94年5 月20日
    簽發本票給伊父母，作為先前借款之擔保等語（見本院卷第
    112-114 頁前揭筆錄），證人己○○雖為被告戊○○之妹，
    證人庚○○則分別是被告戊○○之妻，被告辛○○與甲○○
    之女兒，但該2 人均願意具結為證，其證述應非虛偽之詞，
    而證人己○○所證述其卡拉OK店開店之時間與被告戊○○陳
    述固不一，前者稱說91年間開店，後者稱說93年間，但其餘
    關於家庭支出項目或父母生病照顧情節，或是己○○向戊○○開店週轉金額大約共200 萬餘元左右，則大致符合；另被
    告庚○○陳述交付借款經過，雖說是由伊交給戊○○，而被
    告甲○○則稱說有時是其直接交給被告戊○○，有時給女兒
    轉交等情，被告戊○○則稱是由其自己去拿錢等語，3 人陳
    述雖有所出入，然如借錢之時間歷經4 年餘，且為多筆自數
    萬元至10餘萬元不等之金額，則3 人所述之交款經過，以被
    告戊○○與被告甲○○之女兒庚○○為男女朋友之關係，且
    被告甲○○亦對女兒與戊○○交往贊同之情形，上述之交款
    情節，衡之亦未悖離常理，是被告戊○○、辛○○、甲○○
    間應有借款350 萬元可信屬實，至原告單以其等為親屬而認
    其等之款為不實云云，然被告辛○○與甲○○確有提出其等
    之借款支出提領明細，如非確有借款何能在眾多提領資料中
    指出何筆之支出用途，故原告前述之詞亦僅屬推斷之詞，尚
    難遽予採信。
  2.關於94年12月27日之本票120 萬元部分：經查被告辛○○交
    付前開本票所擔保之120 萬元予被告戊○○之借款經過，有
    被告辛○○於同日經郵政儲金匯業局匯款入被告戊○○在臺
    灣土地銀行屏東分行帳戶之匯款明細在卷可稽（見本院卷第
    73 頁） ，而被告辛○○先前於94年12月26日亦有轉帳支出
    120 萬元之匯款記錄，與證人庚○○到庭證述及被告甲○○
    到庭陳稱：該次（94年12月24、25日左右）借款當時，事先
    由伊2 人直接轉帳款給戊○○，但因金額過大故向被告辛○○報告借款事件之時候，因被告辛○○不同意，戊○○乃將
    借款提領歸還，而於取得辛○○同意後，再由庚○○與甲○○重新自郵局匯入被告戊○○土地銀行屏東分行帳戶內，故
    才會有2 次之匯款紀錄等經過確屬相符，並有被告戊○○之
    彰化銀行活期儲蓄存款存摺交易明細在卷可憑（分見本院卷
    第107 至108 頁之前揭筆錄、第12頁提領明細），再查，被
    告等人抗辯上開借款是為償還戊○○之銀行信用貸款，而戊○○確有積欠臺灣銀行、臺灣土地銀行、彰化銀行之信用貸
    款分別為747,759 元、554,533 元、750,405 元，並均已於
    94年12月27日繳清等情，有被告戊○○提出之銀行放款利息
    收據3 紙在卷可稽（見本院卷第122-123 頁），並經本院向
    前開銀行分別函查結果，亦屬相符，有彰化銀行屏東分行97
    年2 月29日彰屏字第0970 494號函在卷為證（見本院卷第13
    4 頁），而被告戊○○償還上述借款時間為其向被告辛○○
    、甲○○之借款時間之次日，另戊○○積欠銀行信用貸款本
    息合計為2,052,697 元，與被告戊○○所借款220 萬元（含
    甲○○之100 萬元，借款經過詳如後述）之金額核對亦屬相
    當，故其等抗辯戊○○借款是為償還銀行信用貸款，故據此
    而簽發94年12月27日面額120 萬元之本票以為借款擔保等詞
    ，應屬可採。
(二)、被告戊○○與被告甲○○間有無存在借款債務250 萬元？如
    有，借款緣由為何？借款如何交付？
  1.關於94年5 月20日本票150 萬元部分：經查被告甲○○交付
    90年至94年間之150 萬元借款記錄，有被告甲○○高新銀行
    綜合存款存摺交易明細在卷可稽（分見本院卷第64及其背面
    、第66至69頁），其中92年12月10日並無10萬元之提領記錄
    （但92年12月11日則有提領10萬元之記錄，是否被告誤繕）
    ，而扣除該筆10萬元外，其餘被告甲○○陳報之借款金額為
    139 萬元，雖與上述150 萬元有11萬元誤差，但該筆款項既
    屬事後會算之結果，因時間之經過而有誤差，衡之常情亦屬
    難免，其餘戊○○借款緣由及借款交付經過均如前述(一)1.所
    論述，資不再贅述，故甲○○與戊○○有借款150 萬元之事
    ，應可採信。
  2.關於94年12月27日之本票100 萬元部分：經查被告甲○○交
    付100 萬元予被告戊○○之借款記錄，有被告甲○○於同日
    經由郵政儲金匯業局匯款入被告戊○○在臺灣土地銀行屏東
    分行帳戶之匯款明細在卷可稽（見本院卷第73頁），而被告
    甲○○先前於94年12月26日亦有轉帳支出100 萬元之匯款記
    錄，與證人庚○○證述及被告甲○○到庭陳稱借款時曾經先
    後2 次匯款之經過確屬相符，另被告戊○○借款金額及積欠
    銀行信用貸款並償還金額與日期等情形，均參見前述(一)2.之
    論述，資不贅述，是被告間確有100 萬元之借款，並簽發發
    票日94年12月27日面額100 萬元之本票以為借款擔保，應屬
    可採。
(三)、原告得否依據民法第244 條第1 項規定撤銷被告戊○○所為
    簽發上開本票與交付被告辛○○、甲○○本票之行為？原告
    得否主張被告間上開簽發本票與交付本票行為為通謀虛偽意
    思表示？
    承前所述，本件被告間之借款業經認定屬實，已如上述，則
    原告主張其等間所為94年5 月20日及同年12月27日所為4 張
    本票發票與交付行為均屬無償行為，而有損害原告債權尚屬
    無法證明，而被告間借款既屬實，則原告另主張其等間上述
    發票與交付本票屬通謀須為意思表示，自亦無可採，從而原
    告據此請求被告戊○○所簽發如臺灣高雄地方法院95年度票
    字第7372號、第7373號民事裁定附表所示本票與交付被告辛○○、甲○○本票之無償行為應予撤銷，為無理由，應予駁
    回。
(四)、原告確認被告戊○○與被告辛○○、甲○○間就臺灣高雄地
    方法院95年度票字第7372、7373號民事裁定附表所示本票與
    利息債權不存在，有無理由？
    承上所述，被告戊○○於94年5 月20日及同年12月27日所簽
    發4 張本票，面額分別為200 萬元、150 萬元、120 萬元、
    100 萬元等，既經認定確有借款之事而簽發本票交付以為借
    款擔保，則原告主張其等間通謀虛偽意思表示或有民法第24
    4 條第1 項之撤銷無償行為，均屬無可採，業如前述，從而
    原告據此訴請確認被告間就臺灣高雄地方法院95年度票字第
    7372、7373號民事裁定附表所示本票與利息債權不存在，均
    為無理由，其訴應予駁回。
六、本件事證已臻明確，兩造其餘主張、陳述及立證方法，經核
    於判決不生影響，爰不逐一論列，附此敘明。
據上論結：原告之訴為無理由，依民事訴訟法第385 條第1 項前
段、第78條、第85條第1 項前段，項判決如主文。
中    華    民    國    97    年    4     月    24    日
                  民事第一庭    法  官  潘快
正本係照原本作成。
如不服本判決，應於收受送達後二十日內向本院提出上訴書狀，
其未表明上訴理由者，應於提出上訴後二十日內向本院補提理由
書狀（均須按他造當事人之人數附繕本）
                                書記官  李勝群
中    華    民    國    97    年    4     月    24    日


司法院資訊處製作；財團法人民間司法改革基金會備份。
